【裁判字號】    98,簡上,189
【裁判日期】    980731
【裁判案由】    給付會款
【裁判全文】
臺灣臺北地方法院民事判決    九十八年度簡上字第一八九號
上  訴  人  己○○
訴訟代理人  癸○○
上  訴  人  戊○○
被上訴人    丑○○○
            丁○○○
            辛○○
            乙○○
            庚○○
            甲○○○
前列六人共同
訴訟代理人  丙○○
            壬○○
訴訟代理人  子○○
上列當事人間請求給付會款事件，上訴人對於中華民國九十八年
一月十二日本院新店簡易庭九十七年度店簡字第一五０七號第一
審判決提起上訴，經本院於民國九十八年七月二十三日言詞辯論
終結，判決如下：
    主  文
原判決第一項關於命上訴人連帶給付被上訴人乙○○、庚○○新
台幣參萬貳仟元及自民國九十七年七月十五日起至清償日止按年
息百分之五計算之利息，與假執行之宣告，及訴訟費用之裁判均
廢棄。
上開廢棄部分，被上訴人乙○○、庚○○於第一審之訴駁回。
上訴人其餘上訴駁回。
第一審訴訟費用由上訴人連帶負擔三分之一，其餘三分之一由被
上訴人丑○○○、丁○○○、辛○○、甲○○○負擔，另三分之
一由被上訴人乙○○、庚○○負擔，第二審訴訟費用由上訴人連
帶負擔二分之一，其餘二分之一由被上訴人乙○○、庚○○負擔
。
    事實及理由
一、按民法第二百七十五條規定連帶債務人中之一人受確定判決
    ，而其判決非基於該債務人之個人關係者，為他債務人之利
    益亦生效力，故債權人以各連帶債務人為共同被告提起給付
    之訴，被告一人提出非基於其個人關係之抗辯有理由者，對
    於被告各人即屬必須合一確定，自應適用民事訴訟法第五十
    六條第一項之規定。再按民事訴訟法第五十六條第一項第一
    款，所謂共同訴訟人中一人之行為，有利益於共同訴訟人或
    不利益於共同訴訟人，係指於行為當時就形式上觀之，有利
    或不利於共同訴訟人而言，非指經法院審理結果有利者其效
    力及於共同訴訟人，不利者其效力不及於共同訴訟人而言，
    故共同訴訟人中之一人，對於下級法院之判決聲明不服提起
    上訴，在上訴審法院未就其內容為審判之前，難謂其提起上
    訴之行為對於他共同訴訟人不利，其效力應及於共同訴訟人
    全體。查本件被上訴人本於合會關係，起訴請求上訴人己○○、戊○○連帶給付合會款新台幣（下同）二十萬元，上訴
    人己○○於原審辯稱合會會款已經結清，被上訴人不得再向
    上訴人請求給付會款等語，原審判決上訴人己○○、戊○○
    應連帶給付被上訴人三萬二千元，並駁回被上訴人其餘之訴
    ，上訴人己○○對原審敗訴之判決具狀提起上訴，仍以合會
    會款已經結清，被上訴人不得再向上訴人請求給付會款為上
    訴理由之一，則依據上開法文之規定與說明，上訴人己○○
    對原審判決提起本件上訴之效力自應及於戊○○，先予敘明
    。
二、上訴人戊○○經合法通知，未於言詞辯論期日到庭，查無民
    事訴訟法第三百八十六條各款所列情事，爰准被上訴人之聲
    請，對其為一造辯論判決，併予敘明。
三、被上訴人主張：
（一）被上訴人與上訴人戊○○均參加以上訴人己○○為會首之
      合會（以下簡稱系爭合會），系爭合會採內標，會期自民
      國九十五年一月十日起至九十七年六月十日止，合會人數
      連會首即上訴人己○○在內共計三十一會，每期會款一萬
      元，每月十日開標。詎系爭合會因上訴人己○○涉及詐欺
      罪嫌，由台灣台北地方法院檢察署偵結提起公訴，故系爭
      合會自九十五年十一月十日停標而不能進行，系爭合會已
      開標十一會，尚餘二十會，而被上訴人丑○○○、丁○○○及辛○○各有二活會會份，被上訴人乙○○、庚○○及
      甲○○○各有一活會會份。
（二）上訴人戊○○為系爭合會之已得標會員，本應於得標後按
      月給付會款一萬元，共計二十八萬元，於系爭合會不能繼
      續進行時，自應按月給付各期會款予全體未得標之會員均
      分，然上訴人戊○○於停標後即未按月給付會款，遲延之
      數額已達於兩期之總額，依據民法第七百零九條之九第三
      項之規定，應給付全部會款，故扣除上訴人戊○○已經給
      付上訴人己○○之八萬元會款以外，尚有二十萬元未能給
      付，又依據同法條第二項之規定，會首即上訴人己○○應
      與上訴人戊○○就尚未給付之全部會款負連帶責任，被上
      訴人爰請求上訴人應連帶給付二十萬元及九十七年六月十
      日起至清償日止，按年息百分之五計算之利息。
四、上訴人己○○辯稱：
（一）上訴人戊○○確曾參加伊為會首所召集之系爭合會，嗣後
      被上訴人之訴訟代理人丙○○等人為上訴人己○○所召集
      之另二合會（五日開標、二十日開標）召開協調會，系爭
      合會會員同意比照協調會結論辦理。會中協議系爭合會停
      標，並非上訴人己○○無故停會，雙方並協議由上訴人己○○開立面額為九萬元之商業本票交由未得標之活會會員
      收受，已結清會款，且部分被上訴人已持本票向法院聲請
      本票裁定獲准，足證系爭合會並非無故停會，被上訴人自
      不應再向上訴人請求給付會款。又被上訴人等人持本票向
      法院聲請本票裁定，顯有放棄對已得標會員行使權利、而
      由上訴人己○○及訴訟代理人癸○○負責清償之意，否則
      癸○○即無於本票上為共同發票人之必要如僅為擔保之意
      ，渠等亦無持上開本票向法院聲請裁定准許強制執行之權
      利。
（二）被上訴人辛○○之會份共有三會，其中於九十五年九月十
      日已得標一會，故被上訴人辛○○尚須繳納死會會款二十
      一萬元，扣除被上訴人辛○○已經繳交之其餘二個活會會
      份至九十五年十月十日止之二十萬元，加上須給付會首之
      一萬元，故被上訴人辛○○與上訴人己○○間之會款已結
      清。
（三）至被上訴人甲○○○部分，被上訴人甲○○○已由其子朱
      哲毅代收系爭合會死會會員劉咖莉之會款十六萬元，然被
      上訴人甲○○○僅繳交十一次會款共計十一萬元，故被上
      訴人甲○○○所收取之會款遠超過上訴人己○○應給付之
      活會會款，尚應返還上訴人己○○五萬元，故被上訴人甲○○○對於上訴人己○○亦無會款債權可言。
（四）上訴人己○○已將訴人戊○○所交付之死會會款五萬八千
      元交付被上訴人乙○○、庚○○，故渠等就上訴人戊○○
      已無債權。
五、上訴人戊○○經合法通知，未於言詞辯論期日到庭，亦未提
    出準備書狀到院，據其於原審之辯解略為：伊確實參加系爭
    合會，且為得標之死會會員，總計尚有十二萬元之會款尚未
    繳交，伊雖然願意繳交上開十二萬元，然不知應繳交予何人
    等語。
六、原審判決：上訴人應連帶給付被上訴人三萬二千元及自九十
    七年七月十五日起至清償日止，按年息百分之五計算之利息
    ，被上訴人其餘之訴駁回，並依職權就被上訴人勝訴部分宣
    告假執行。被上訴人之敗訴部分因被上訴人未提起上訴而確
    定，上訴人己○○就其敗訴部分不服提起上訴，並於本院為
    上訴聲明：原判決不利於上訴人部分廢棄，廢棄部分，被上
    訴人於第一審之訴駁回。
七、首查：
（一）被上訴人與上訴人戊○○等人均參加以上訴人己○○為會
      首之系爭合會，系爭合會採內標，會期自民國九十五年一
      月十日起至九十七年六月十日止，合會人數連會首即上訴
      人己○○在內共計三十一會，每期會款一萬元，每月十日
      開標。
（二）系爭合會自九十五年十一月十日起停標而不能進行，系爭
      合會已開標十一會，尚餘二十會，而被上訴人丑○○○、
      丁○○○、辛○○、乙○○、庚○○、甲○○○等六人之
      會份為被上訴人丑○○○、丁○○○及辛○○各有二活會
      會份，被上訴人乙○○、庚○○及甲○○○各有一活會會
      份，上訴人戊○○則為已得標之死會會員，就停標後至少
      有十二萬元會款尚未繳納。
    以上事實，為兩造所不爭執，並有被上訴人於原審所提出之
    會員名單（原審卷宗七頁），先予確認。
八、其次，被上訴人主張系爭合會因上訴人己○○涉及詐欺罪嫌
    而不能進行，上訴人戊○○於停標後即未按月給付會款，遲
    延之數額已達於兩期之總額，依據民法第七百零九條之九第
    三項之規定，應給付全部會款，而會首即上訴人己○○依據
    同法條第二項之規定，應與上訴人戊○○就尚未給付之全部
    會款負連帶責任等語，則為上訴人己○○所不承認，並以前
    揭情詞資為抗辯，是本案兩造所爭執而應先予釐清者，應為
    下列事項即：
（一）被上訴人主張系爭合會停止繼續進行，符合民法第七百零
      九條之九之構成要件，是否有理由？
（二）上訴人己○○辯稱被上訴人等人之系爭合會會款均已獲償
      ，不得再向上訴人戊○○請求給付會款，是否有理由？
（三）被上訴人就上訴人戊○○之死會會份，請求上訴人連帶給
      付，是否有理由？
九、按因會首破產、逃匿或有其他事由致合會不能繼續進行時，
    會首及已得標會員應給付之各期會款，應於每屆標會期日平
    均交付於未得標之會員。但另有約定者，依其約定。會首就
    已得標會員依前項規定應給付之各期會款，負連帶責任。會
    首或已得標會員依第1項規定應平均交付於未得標會員之會
    款遲延給付，其遲付之數額已達兩期之總額時，該未得標會
    員得請求其給付全部會款，民法第七百零九條之九第一項至
    第三項有明文規定。從而合會之權利義務關係存在於會員與
    會員之間，而會首僅有於每期標會後三日內代得標會員收取
    會款之權利及義務，於會首破產、逃匿或有其他事由致合會
    不能繼續進行時，已得標會員及會首應平均將會款交付於未
    得標會員。未得標之活會會員得對於已得標之死會會員請求
    給付會款，除別有約定之外，會首對於已得標之死會會員無
    從代為主張未得標之活會會員權利。
十、查被上訴人主張系爭合會因會首即上訴人己○○涉嫌詐欺致
    系爭合會不能繼續進行等情，有被上訴人所提出之台灣台北
    地方法院檢察署檢察官九十六年度偵字第六二三三號起訴書
    （原審卷宗第八頁至第十頁）及本院九十七年度訴字第十號
    刑事判決（原審卷宗第十一頁至第十四頁）各一份為證，應
    可採信，又上訴人戊○○為已得標之死會會員，就停標後應
    繳納之各期會款，迄今至少有十二萬元尚未繳納予未得標之
    活會會員，前已述及。據此，被上訴人主張上訴人戊○○應
    將尚未給付之各期會款，給付予尚未得標之活會會員，以及
    上訴人己○○應就上訴人戊○○應給付之會款負連帶責任，
    經核與上開法文之規定相符，應為有理由。
十一、再者，上訴人己○○雖又辯稱被上訴人等人於協調會中同
      意收受上訴人己○○所簽發之本票，同時放棄對於已得標
      之死會會員之權利等語，被上訴人固承認收受上訴人己○○所簽發之本票，但否認有達成協議，被上訴人為此放棄
      對於已得標會員之權利，且本票亦未獲償等語。上訴人己○○對其上開辯解，雖提出協調會議紀錄二份為證，然觀
      諸此二份協調會議紀錄之內容，為上訴人己○○所另行召
      集之分別於五日、二十日開標之合會，並非系爭合會，且
      上開協調會議亦無系爭合會得以比照上開協調會議決議適
      用之文義記載，況參以於五日開標之合會協調會議第二點
      之記載「全體活會人員同意由會首己○○每月收齊會錢」
      ，第七點之記載「九十八年一月五日最後一次分配金額時
      ，請交還會首前述商業本票」，可徵未得標之活會會員僅
      同意由上訴人己○○向已得標之死會會員收取會款，且活
      會會員雖然收受上訴人己○○所簽發之本票，然上訴人己○○仍須代未得標之活會會員向已得標之死會會員收取會
      款，而於分配完畢後由上訴人己○○收回本票，足證上訴
      人己○○辯稱未得標之活會會員同意放棄對於已得標之死
      會會員請求給付會款之權利，以及活會會員如收受上訴人
      己○○所簽發之本票即屬會款債權已獲清償等情，均非屬
      實。
十二、再者，合會之權利義務關係存在於會員與會員之間，前已
      述及，故本案應審酌者，應為被上訴人等人就渠等對於上
      訴人戊○○之會款債權，請求上訴人連帶給付，是否有理
      由。因此，被上訴人辛○○之系爭合會會份雖共有三會，
      其中於九十五年九月十日已得標一會，然仍無礙於被上訴
      人辛○○得本於尚未得標之二會活會會員之地位，向已得
      標之死會會員即上訴人戊○○請求給付會款以及上訴人己○○就上訴人戊○○之死會會款債務應連帶負責之權利。
      同理，被上訴人甲○○○縱由其子朱哲毅收受系爭合會死
      會會員劉咖莉之會款，然此為被上訴人甲○○○與另一得
      標之死會會員劉咖莉間之關係，對於被上訴人甲○○○得
      本於活會會員之地位向上訴人戊○○請求給付會款及上訴
      人己○○應就上訴人戊○○之死會會款債務應連帶負責之
      權利，亦不生影響。
十三、至被上訴人乙○○、庚○○部分，渠等就系爭合會各有一
      會份，本得對於上訴人戊○○各請求一萬元，然查上訴人
      己○○陳稱「戊○○所交給己○○的死會會款八萬元，由
      己○○分給乙○○及庚○○共五萬八千元」（見原審卷宗
      第八十七頁）、「上訴人戊○○是直接給付被上訴人乙○○二萬九千五百元，被上訴人庚○○是二萬八千五百元，
      共五萬八千元」。是上訴人己○○辯稱被上訴人乙○○、
      庚○○對於上訴人戊○○之會款債權應已因清償而歸於消
      滅，應屬有據。至於其餘被上訴人是否就該筆上訴人戊○○所交付之五萬八千元實際獲償？上訴人對此並未能舉證
      以實其說，故被上訴人乙○○、庚○○雖收受上訴人戊○○所交付之五萬八千元，亦僅就其自身對於上訴人戊○○
      之債權，產生獲償之效力，其餘被上訴人對於上訴人戊○○之上開會款債權，並不因被上訴人乙○○、庚○○收受
      上訴人戊○○所給付之上開五萬八千元，而當然獲償，故
      其餘被上訴人對於上訴人戊○○之上開會款債權，並不因
      此生清償之效力。原審對此雖然認為上訴人戊○○將死會
      會款八萬元交付上訴人己○○，上訴人己○○已將其中五
      萬八千元交付被上訴人乙○○、庚○○，故被上訴人應連
      帶給付被上訴人之金額為三萬二千元，（00000-00000＝
      32000）（見原審判決第四頁），然查，被上訴人於本院
      陳稱「我們沒有收到被上訴人乙○○、被上訴人庚○○給
      我們的任何錢」、「（當初有無約定被上訴人乙○○、被
      上訴人庚○○向上訴人戊○○或會首拿到錢後，要分給其
      他活會會員？）沒有」。是被上訴人乙○○、被上訴人庚○○所收受之戊○○死會會款其中五萬八千元，就上訴人
      戊○○對於其餘被上訴人之死會會款債務，應不生清償之
      效力，前已述及，換言之，除被上訴人乙○○、被上訴人
      庚○○之外，其餘四名被上訴人應可請向上訴人請求連帶
      給付之死會會份，扣除乙○○、被上訴人庚○○已經獲償
      之二死會會份各一萬元後，應為七萬元，然被上訴人對於
      原審判決不利於己之部分並未上訴而確定，故本院對此部
      分無從廢棄原判決另為裁判，併予敘明。
十四、綜上所述，原審判決上訴人應連帶給付被上訴人三萬二千
      元及自民國九十七年七月十五日起至清償日止，按年息百
      分之五計算之利息，上訴人己○○不服提起本件上訴，求
      為廢棄改判如其上訴聲明所示，其上訴效力應及於戊○○
      ，就被上訴人乙○○、庚○○部分，上訴為有理由，爰判
      決如主文第一、二項所示，其餘部分上訴，為無理由，應
      予駁回。
十五、本案事證已臻明確，上訴人己○○與被上訴人其餘主張與
      攻擊防禦方法，經核均與本案判決結果無影響，爰不一一
      予以審酌，附此說明。
據上論結，本件上訴為一部有理由，一部無理由，依據民事訴訟
法第四百三十六條之一第三項、第四百六十三條、第三百八十五
條第一項前段、第四百五十條、第四百四十九條第一項、第七十
九條，第八十五條第二項，判決如主文。
中    華    民    國  九十八年    七    月  三十一  日
                  民事第四庭審判長法  官  周祖民
                                  法  官  趙子榮
                                  法  官  匡偉
以上正本係照原本作成。
本判決不得上訴。
中    華    民    國  九十八年    七    月  三十一  日
                                  書記官  巫玉媛


司法院資訊處製作；財團法人民間司法改革基金會備份。
